臺灣新北地方法院民事判決
111年度訴字第222號
原      告  都營不動產開發股份有限公司

法定代理人  陳興義  
訴訟代理人  黃逸榮  
被      告  席沛君  


上列當事人間請求給付違約金事件，本院於民國111年4月13日言
詞辯論終結，判決如下：
　　主　　　文
被告應給付原告新臺幣柒拾肆萬元，及自民國一一〇年十一月二
十五日起至清償日止，按週年利率百分之五計算之利息。
原告其餘之訴駁回。
訴訟費用由被告負擔三分之二，餘由原告負擔。
　　事實及理由
壹、程序方面
　　按訴狀送達後，原告不得將原訴變更或追加他訴。但擴張或
    減縮應受判決事項之聲明者，不在此限。民事訴訟法第255
    條第1項第3款定有明文。原告起訴時原聲明：被告應給付原
    告新臺幣（下同）114萬元，及自支付命令送達翌日起至清
    償日止，按週年利率5%計算之利息。嗣減縮其聲明為：被告
    應給付原告111萬元，及自支付命令送達翌日起至清償日止
    ，按週年利率5%計算之利息，依上開規定，應予准許。
貳、實體方面
一、原告主張：被告於民國110年6月7日委託伊居間出售座落於
    新北市○○區○○段○000地號及其上同段第761建號（即門牌號
    碼：新北市○○區○○路000巷00號1樓）之建物（下合稱系爭不
    動產），雙方簽訂專任委託銷售契約書（下稱系爭契約），
    以委託價格1,900萬元專任委託伊自110年6月7日起至110年1
    2月7日止仲介銷售系爭不動產，兩造嗣於110年7月2日簽訂
    委託銷售契約內容變更同意書（下稱系爭同意書），將委託
    價格更改為1,850萬元。詎被告於系爭契約委託期間內，將
    系爭不動產出售予訴外人楊適安，於110年9月30日完成所有
    權移轉登記，依系爭契約第11條第1項第1款之約定已屬違約
    ，伊得向被告請求以委託銷售總價6%計算之違約金即111萬
    元。爰依系爭契約第11條第1項第1款約定提起本訴等語，並
    聲明：被告應給付原告111萬元，及自支付命令送達翌日起
    至清償日止，按週年利率5%計算之利息。
二、被告則以：伊於簽約當日服用安眠藥，意識模糊，且當時並
    不瞭解一般約與專任約之差別，嗣後方知受騙，縱認伊應給
    付違約金，然原告自5月至10月從未帶過客戶看房，其主張
    之違約金金額亦屬過高，應予酌減等語，資為抗辯，並聲明
    ：原告之訴駁回。
三、經查，兩造於110年6月7日簽訂系爭契約，約定以委託價格1
    ,900萬元專任委託原告仲介銷售系爭不動產，銷售期間為11
    0年6月7日至110年12月7日止，其後兩造於110年7月2日簽訂
    系爭同意書，將委託價格更改為1,850萬元。被告於系爭契
    約委託期間內，透過訴外人永慶房屋將系爭不動產出售予楊
    適安，於110年9月30日辦畢所有權移轉登記等情，有系爭契
    約書及同意書（見本院司促卷第17至25頁）、系爭不動產之
    土地及建物登記第一類謄本、地籍異動索引（見本院卷第45
    至57頁）附卷足參，復為兩造所不爭執（見本院卷第72至73
    頁），堪信為真實。
四、至原告主張被告在系爭契約委託期間內將系爭不動產出售第
    三人，應給付違約金111萬元等語，則為被告所否認，並以
    前詞置辯，則本院應審酌者厥為：㈠原告請求被告給付違約
    金，有無理由？㈡倘原告請求被告給付違約金有理由，本件
    違約金之約定是否過高？下分述之
　㈠原告請求被告給付違約金，有無理由：
　⒈按系爭契約第11條第1項約定：「一、委託人（即被告）如有
    下列情形之一者，視為受託人（即原告）已完成仲介之義務
    ，委託人仍應支付受託人以銷售總價百分之六計算之違約金
    ，並應全額一次給付予受託人：㈠委託期間內，委託人自行
    將房地產標的物出售、出租或經由第三人介紹或其他類似之
    銷售行為者。」等語（見司促卷第21頁）。查兩造簽訂系爭
    契約後，被告於委託銷售期間內另透過永慶房屋將系爭不動
    產出售予第三人楊適安等情，既為被告所不否認，自與上開
    約定相符，原告依系爭契約第11條第1項第1款之約定，請求
    被告給付違約金，自屬有據。
　⒉另按無行為能力人之意思表示，無效；雖非無行為能力，而
    其意思表示，係在無意識或精神錯亂中所為者，亦同。又當
    事人主張有利於己之事實者，就其事實有舉證之責任。民事
    訴訟法第277條規定甚明。而成年人如未受監護宣告，其意
    思表示是否有效，端視其有無心神喪失或精神耗弱至不能處
    理自己事務，或意思表示時是否在無意識或精神錯亂中所為
    之具體情事而定，此應由主張表意人喪失意思能力之一方負
    舉證責任（最高法院111年度台上字第548號判決參照）。被
    告雖辯稱簽署系爭契約時服用安眠藥神智不清云云，然僅空
    言主張，並未提出證據以實其說，又本院於111年3月8日審
    理時詢被告就意識不清等情有無證據提出或請求調查，被告
    答稱：「都沒有證據，如果需要我可以提供安眠藥袋給法院
    」云云（見本院卷第73頁），無法證明簽約時意識不清，且
    觀諸系爭契約中，被告尚可於「契約審閱權」欄書寫：「無
    須三日審閱期」等語（見司促卷第17頁），更與被告所辯簽
    約時意識不清等情不符，其所辯自不足採。
　⒊再按民法上所謂詐欺，係欲使相對人陷於錯誤，故意示以不
    實之事，令其因錯誤而為意思之表示。雖不以積極之欺罔行
    為為限，然應就負告知義務事項隱匿事實，始足當之（最高
    法院110年度台上字第1591號判決參照）。被告雖辯稱不了
    解專任委託銷售契約或一般委託銷售契約差別，縱然屬實，
    原告既無積極欺罔行為或刻意隱匿事實，被告辯稱簽署系爭
    契約遭詐欺，自有誤會而不可採。
　㈡本件違約金是否過高：
　⒈按當事人得約定債務人於債務不履行時，應支付違約金。約
    定之違約金額過高者，法院得減至相當之數額。民法第250
    條第1項、第252條分別定有明文。又按違約金有賠償總額預
    定性質及懲罰性質之分，前者作為債務不履行所生損害之賠
    償總額，債權人除違約金外，不得另行請求損害賠償；後者
    作為強制債務履行、確保債權效力之強制罰，於債務不履行
    時，債權人除得請求支付違約金外，並得請求履行債務，或
    不履行之損害賠償。又約定之違約金額是否過高，前者目的
    在於填補債權人因債權不能實現所受之損害，並不具懲罰色
    彩，法院除衡酌一般客觀事實、社會經濟狀況及債權人因債
    務已為一部履行所受之利益外，尤應以債權人實際所受之積
    極損害及消極損害為主要審定標準；後者則非以債權人所受
    損害為唯一審定標準，尚應參酌債務人違約時之一切情狀斷
    之。是損害賠償預定性質違約金及懲罰性違約金，二者效力
    及酌減之標準有所不同，法院於衡酌當事人約定之違約金額
    是否過高時，自應先就該違約金之約定予以定性，作為是否
    酌減及其數額若干之判斷。
　⒉經查：本件原告得依系爭契約第11條第1項第1款之約定請求
    被告給付違約金，業如前述，而依系爭契約第10條約定：「
    委託人終止契約之責任：本契約非經雙方同意，不得單方任
    意變更之；如尚未仲介成交前因可歸責於委託人之事由而終
    止時，委託人應支付受託人以委託總價2%計算之違約金，作
    為違約賠償。」另由系爭契約第11條標題即明確約定：「違
    約之處罰」（見本院司促卷第21頁）等情以觀，可知系爭契
    約第10條旨在約定因可歸責於委託人終止契約之損害填補，
    系爭契約第11條第1項所約定之違約金，則係藉違約罰為強
    制之手段，以督促委託人確實依約履行為目的，性質應屬懲
    罰性違約金，堪以認定。而本院衡以系爭契約本件委託銷售
    期間為110年6月7日至110年12月7日，然系爭不動產於110年
    9月30日即已移轉予第三人楊適安，是原告履約之中期系爭
    不動產便已出售，而無須為後續支出。再者，原告對於履約
    過程中均未陪同買家前往系爭不動產乙情並不爭執（見本院
    卷第166頁），故原告雖有將系爭不動產資料列於銷售廣告
    （見本院卷第143頁至第157頁），其所受損失仍非甚鉅。原
    告雖主張系爭不動產帶看須經被告同意，被告卻始終不接聽
    電話云云，亦未提出曾與被告接洽聯繫之事證，自難採信。
    又原告因被告違約無庸履行後續帶客看房、議約、簽約、協
    助履約及糾紛處理等相關契約上義務，並審酌被告與原告簽
    訂專任委託銷售契約，卻於委任期間另行委託多間房仲業者
    銷售系爭不動產等一切情狀，認本件原告得請求之違約金數
    額，應酌減至以系爭契約委託銷售價格4%計算之金額，即74
    萬元為適當【計算式：1,850萬×4%＝74萬】。原告逾此部分
    之請求，為無理由。
　㈢末按給付無確定期限者，債務人於債權人得請求給付時，經
    其催告而未為給付，自受催告時起，負遲延責任。其經債權
    人起訴而送達訴狀，或依督促程式送達支付命令，或為其他
    相類之行為者，與催告有同一之效力；又遲延之債務，以支
    付金錢為標的者，債權人得請求依法定利率計算之遲延利息
    ；應付利息之債務，其利率未經約定，亦無法律可據者，週
    年利率為5%。民法第229條第2項、第233條第1項本文及第20
    3條分別定有明文。本件原告對被告之懲罰性違約金債權，
    核屬無確定期限之給付，自應經原告之催告而未為給付，被
    告始負遲延責任。準此，原告請求被告自支付命令送達翌日
    即110年11月25日起（見本院司促卷第105頁）至清償日止，
    按週年利率5%計付遲延利息，核無不合，應予准許。
五、綜上所述，原告依系爭契約第11條第1項第1款之約定，請求
    被告給付74萬元，及自110年11月25日起至清償日止，按週
    年利率5%計算之利息，為有理由，應予准許。逾此範圍之請
    求，則無理由，應予駁回。
六、本件事證已臻明確，兩造其餘攻擊防禦方法及所提證據，經
    本院審酌後認與判決結果不生影響，爰不逐一論述，併此敘
    明。
七、訴訟費用負擔之依據：民事訴訟法第79條。
中　　華　　民　　國　　111 　年　　5 　　月　　4 　　日
                  民事第五庭　法　官  王  廷　
以上正本係照原本作成。
如對本判決上訴，須於判決送達後20日內向本院提出上訴狀。如
委任律師提起上訴者，應一併繳納上訴審裁判費。
中　　華　　民　　國　　111 　年　　5 　　月　　4 　　日
                              書記官　黃信樺